【裁判字號】    90,上易,3538
【裁判日期】    901120
【裁判案由】    違反臺灣地區與大陸地區人民關係條例
【裁判全文】
臺灣高等法院刑事判決                            九十年度上易字第三五三八號
    上  訴  人  臺灣新竹地方法院檢察署檢察官
    被      告  甲○○
右上訴人因被告違反臺灣地區與大陸地區人民關係條例案件，不服臺灣新竹地方法院
九十年度易字第一一六號，中華民國九十年八月二十四日第一審判決（起訴案號：臺
灣新竹地方法院檢察署八十九年度偵緝字第三一二號）提起上訴，本院判決如左：
    主  文
上訴駁回。
    理  由
一、本案經本院審理結果，認第一審判決對被告甲○○以不能證明其犯罪而為無罪之
    諭知，核無不當，應予維持，並引用如附件之第一審判決書記載之證據及理由。
二、檢察官上訴意旨以：被告甲○○僅空言係「鐵人」與「卡秀」之男子於駕駛該盛
    源號漁船、因拋錨不得已，由原作業之台灣海峽海域，就近駛往大陸之福建常樂
    縣松下港修繕，但其既為該漁船之船員，對於該「鐵人」、「卡秀」之真實姓名
    ，均無從提出以資查證；且被告甲○○利用上開停留大陸期間、與大陸籍女子成
    婚生子，難謂無「未經許可擅自前往大陸地區」之意圖。原審就被告是否具有上
    述犯本罪之動機、行為，均未詳細調查，即認：因被告甲○○非盛源號漁船之負
    責人，乃無決定該船駛往大陸地區之權，從而，推論並無以本罪課被告以刑責之
    理，似屬欠缺法律上之正當理由，亦不合經驗法則云云，指摘原判決不當。
三、經查，新竹籍漁船「盛源號」實際係由陳金和購置，並由其女陳玲鳳之名登記為
    船主，歷四任船長（依序為王金朝、童義順、夏永城、陳金和），嗣於民國（下
    同）八十四年九月十九日因出售予林清常而更名為「新財富號」，又林清常於八
    十五年十一月六日復賣予葉峰安再更名為「福洋六號」迄今，有新竹市警察局第
    一分局九十年五月三十日（九０）竹市警一分檢字第０二一六四號函暨所附新竹
    籍漁船「盛源號」基本資料、行政院農業委員會漁業署九十年六月一日（九０）
    漁二字第九０一二一四０二八號函各一份附在原審卷可考，並經證人陳玲鳳、林
    清常、童義順於原審結證屬實。次查，陳金和之綽號為「鐵人」，亦經證人陳玲
    鳳、童義順於原審證稱在卷，並經被告於本院供明。又「盛源號」經林清常買下
    改名為「新財富」後，林清常曾延請綽號「卡秀」之人擔任該船船長，亦據證人
    林清常原審證述甚明。綜合上情，被告於八十四年十一月、十二月間，並非「盛
    源號」漁船（亦即八十四年九月十九日更名登記為「新財富」之漁船）之所有人
    、營運人或船長乙節，洵堪確定。次查，「鐵人」陳金和已於八十五年五月間死
    亡，有前開新竹市第一分局函所附「盛源號」基本資料可按，「卡秀」則因欠缺
    真實年籍資料，實無從傳訊，自無從確定前述請大陸漁船將「盛源號」拖往大陸
    地區之決定者係被告，此外，亦查無其他積極證據足資證明被告於前揭時地係「
    盛源號」或「新財富」之駕駛人。被告既非「盛源號」或「新財富」之所有人、
    營運人或船長，復無積極證據可資證明被告係該船之駕駛人且決定其漁船被拖往
    或航行至大陸地區之人。
四、檢察官上訴意旨以被告不說出「鐵人」與「卡秀」之真實姓名，所辯為不足採。
    惟查，「鐵人」之真實姓名為陳金和，已據被告於本院供明，並經證人陳玲鳳、
    林清常、童義順於原審結證屬實，陳金和亦已於八十五年五月間死亡，已如上述
    。雖被告稱其於八十四年十一、十二月間隨船前往大陸，當時之船長係「鐵人」
    即陳金和，與上述「盛源號」之基本資料內載八十四年九月十九日該漁船之船名
    已改為「新財富」，船主及船長均為林清常，兩者不同，則被告所述是否屬實，
    固有可疑。惟就上述之「盛源號」（嗣後改為「新財富」）之基本資料，均未曾
    記載被告係該漁船之船主或船長，也無任何證據足以證明被告係該漁船之駕駛人
    （輪機長），自無從認定被告係船主、船長或駕駛人。被告雖不說出「卡秀」之
    真實姓名，也不影響上述之認定。最高法院於九十年十月四日已廢除二十五年上
    字第三七０六號、六十一年台上字第二四七七號、六十四年台上字第二九六二號
    等判例後，法院調查之證據以當事人所聲請者為限，不再依職權調查證據。檢察
    官既未舉證證明或聲請調查被告係該漁船之船主、船長或駕駛人之證據，法院自
    無從依職權調查。而公訴人所指被告違反台灣地區與大陸地區人民關係條例第二
    十八條第一項之規定，應依同條例第八十條第一項規定處罰等情，惟查該條處罰
    對象係船舶之所有人、營運人或船長、機長、其他駕駛人，該條例第八十條第一
    項規定甚明，被告僅係船員，雖其未經許可擅自前往大陸地區，但既無從證明其
    係所有人、駕駛人或船長等，自與該條之犯罪構成要件不符，被告自不成立該罪
    。原審認無法證明被告犯罪，尚非無據。綜此，原審為被告無罪之判決，核無不
    當。檢察官上訴，為無理由，應予駁回。
五、被告甲○○經合法傳喚，無正當理由不到庭，爰不待其陳述逕行判決。
據上論斷，應依刑事訴訟法第三百六十八條、第三百七十三條、第三百七十一條，判
決如主文。
本案經檢察官林炳雄到庭執行職務。
中      華      民      國    九十      年     十一     月     二十     日
                                臺灣高等法院刑事第三庭
                                    審判長法  官  張  連  財
                                          法  官  張  傳  栗
                                          法  官  李  英  勇
右正本證明與原本無異。
不得上訴。
                                          書記官  初  玲  玲
中      華      民      國     九十     年     十一    月    二十一     日


司法院資訊處製作；財團法人民間司法改革基金會備份。
